【裁判字號】    98,上訴,3802
【裁判日期】    990127
【裁判案由】    偽造有價證券等
【裁判全文】
臺灣高等法院刑事判決                98年度上訴字第3802號
上  訴  人  臺灣桃園地方法院檢察署檢察官
被      告  乙○○
指定辯護人  本院公設辯護人  甲○○
上列上訴人因被告偽造有價證券等案件，不服臺灣桃園地方法院
98年度訴字第299 號，中華民國98年7 月27日第一審判決（起訴
案號：臺灣桃園地方法院檢察署97年度偵緝字第840 號），提起
上訴，本院判決如下：
    主  文
原判決撤銷。
乙○○意圖供行使之用，而偽造有價證券，累犯，處有期徒刑
年陸月。如附表一、二所示之物，均沒收。
    事  實
一、乙○○前有多項前科，曾因犯詐欺等罪，經臺灣臺北地方法
    院以85年度易字第3225號判決判處應執行有期徒刑1 年，上
    訴後經本院以85年度上易字第6485號判決上訴駁回確定，於
    民國87年3 月26日入監執行，88年3 月10日因縮短刑期執畢
    出監（於本件偽造有價證券部分構成累犯）。
二、緣乙○○於84年間，向丁○○（原姓名為陳聰德，後於86年
    9 月24日改名為丁○○）分租位於臺北市○○○路○ 段169
    號12樓的房間做為辦公室，拾獲丁○○所遺失之付款行為臺
    灣土地銀行西臺中分行、帳號為16776 號、票據號碼為BYA0
    000000號之空白支票1 紙（下稱系爭支票），竟意圖為自己
    不法之所有，予以侵占入己（按乙○○所涉侵占遺失物罪嫌
    部分，因追訴權時效完成，經本院不另為免訴之諭知，詳後
    述）。乙○○拾得系爭支票後，於89年間為向其弟丙○○借
    款，乃基於偽造有價證券之犯意，乙○○先利用在不詳地點
    不知情之不詳姓名之某刻印業者，偽刻如附表一所示「龔聰
    德」之印章，其繼在不詳地點，將之蓋印於該支票之「發票
    人」欄後，其自行或利用不知情之不詳姓名的人虛偽填載發
    票日期「89年4 月20日」、支付「丙○○先生」、票面金額
    「貳萬陸仟元整」、「26000 」，偽造完成如附表二所示支
    票應記載事項後，再由乙○○於89年3 、4 月間之某日，持
    系爭支票至其弟丙○○位於桃園縣平鎮市○○路240 號之住
    處，以此支票向丙○○借得款項新臺幣（下同）26, 000 元
    ，乙○○並將該支票交付予不知情之胞弟丙○○收執。嗣因
    丙○○於89年4 月22日至龍潭南龍郵局提示交換系爭支票以
    向付款銀行臺灣土地銀行西臺中分行兌現，經上開臺灣土地
    銀行西臺中分行通知丁○○存款不足，丁○○隨即掛失止付
    ，由臺中市票據交換所函請桃園縣政府警察局楊梅分局偵辦
    後，始循線查悉上情。
三、案經桃園縣政府警察局楊梅分局報告臺灣桃園地方法院檢察
    署檢察官偵查起訴。
    理  由
壹、證據能力：
    本案以下所引用之卷證資料（包含人證與文書證據、物證等
    ），並無證據證明係公務員違背法定程序所取得，又被告以
    外之人於審判外之陳述，經核並無非出於自由意願而為陳述
    或遭違法取證及顯有不可信之情況，再卷內之文書證據，亦
    無刑事訴訟法第159 條之4 之顯有不可信之情況與不得作為
    證據之情形，且公訴人、被告及辯護人迄本院言詞辯論終結
    前均未聲明異議，被告及辯護人並明確表示對於本案全部證
    據方法之證據能力均無意見等語（見本院98年11月19日準備
    程序筆錄），依刑事訴訟法第159 條至159 條之5 之規定，
    均有證據能力，合先敘明。
貳、有罪部分（即被告偽造有價證券部分）：
一、認定犯罪事實所憑之證據及理由：
  (一)訊據被告乙○○固坦承其於84年間，透過友人介紹向不知是
    否為丁○○之人分租位於臺北市○○○路○ 段169 號12樓的
    房間做為辦公室，其並曾於89年4 月22日前約一星期左右之
    某日，持系爭支票到其弟丙○○位於桃園縣平鎮市○○路24
    0 號之住處，以此支票向丙○○借得款項26, 000 元等情，
    惟矢口否認有何偽造有價證券犯行，辯稱：系爭支票雖然係
    其交付其弟丙○○收受，然該支票係王姓客戶於89年3 月間
    某日，在桃園縣中壢市○○路百貨公司前廣埸所交付，該王
    姓客戶拿系爭支票向其購買其所販賣之清潔劑，貨款共計28
    , 000 多元，王姓客戶除了交付系爭支票外尚給付現金2,00
    0 多元，而王姓客戶交付系爭支票予其時僅受款人欄是空白
    的，其他如發票人欄、金額欄、日期欄等均已記載完成，王
    姓客戶說那是客票；至於支票受款人欄之「丙○○」係其叫
    客戶寫的，因之前其經常向丙○○借錢，故就要王姓客戶在
    支票受款人欄處寫「丙○○」，其再於系支票發票日「89年
    4 月20日」前之一星期左右持該支票至其弟丙○○位於桃園
    縣平鎮市○○路240 號之住處，借得26, 000 元之款項，並
    將系爭支票交予其弟丙○○；系爭支票絕非其所偽造，其也
    不知道系爭支票有問題云云。
  (二)惟查：
  1.系爭支票係丁○○向臺灣土地銀行西臺中分行申領使用，其
    上受款人姓名欄「丙○○先生」、發票日欄「89年4 月20日
    」、票面金額欄「貳萬陸仟元整」、「26000 」及發票人欄
    「龔聰德」印文，均非丁○○所為，而上開支票經被告交付
    其弟丙○○，由丙○○於89年4 月22日持至龍潭南龍郵局提
    示，經臺灣土地銀行西臺中分行通知丁○○後，丁○○始知
    上開支票遺失，並於89年4 月24日至銀行辦理掛失止付手續
    後，上開支票即因掛失空白票據而退票不獲付款之事實，已
    據證人丁○○在警詢中證述明確（見臺灣桃園地方法院檢察
    署89年度偵字第8141號卷第9-10頁），復為被告所不爭執，
    並有上開支票及退票理由單影本、遺失票據申報書影本、掛
    失止付票據提示人資料查報表影本各1 份附卷可稽（參同前
    偵卷第19-20 頁），此部分事實堪以認定。
  2.再證人丁○○於89年4 月24日於警詢時陳稱：伊於89年4 月
    24日上午11時左右，臺灣土地銀行西臺中分行通知伊戶頭沒
    錢，且有1 張支票須付款，伊才知支票被一位丙○○先生盜
    用，欲領走26,000元，伊申領使用之支票共100 張，使用過
    的支票號碼是0000000 至0000000 號，尚有0000000 至0000
    000 號共79張係空白支票，伊的支票係在公司不見，至於何
    時不見伊也不清楚，因為該支票已經有2 年沒有使用，直到
    銀行通知才知道遺失等語。其繼於89年4 月26日警詢時證稱
    ：伊不認識上開支票提示人丙○○及背書人莊國能，伊的本
    名係陳聰德，於86年9 月24日改名為丁○○，上開支票並不
    是伊所開立，支票上的印章也不是伊原有開戶的印章等情。
    其於89年5 月12日警詢時則稱：上開支票係伊於86年年初在
    臺北市○○○路○ 段41號9 樓之8 遺失，迄今才由丙○○提
    領等語（見同前偵卷第6-10頁）。況證人丁○○於97年7 月
    15日檢察官訊問時具結證稱：伊的支票本都放在長安東路公
    司，於89年間銀行人員通知時才知支票被盜用，伊在臺北市
    ○○○路2 段169 號12樓的辦公室係於84、85年間由被告分
    租，僅租被告1 個月，被告分租時稱其係在做貿易的，伊記
    得姓名就叫乙○○，但是伊與被告沒有契約行為，是跟房東
    才有租約；伊改名前係叫「陳聰德」，上開支票上的印章不
    是伊所有，也沒有事先在支票上蓋好印章，伊未將支票交給
    別人過，該支票帳戶從84、85年以後就很少使用，伊在被告
    搬離租處即沒有再用過及看過該本支票，該本支票可能是放
    在辦公室抽屜裡面，伊的辦公室有2 個房間，其中1 個房間
    分租給被告，伊遺失的支票，僅有上開支票被提示；另伊有
    好幾本支票本，土地銀行的很久沒有使用，伊於84年至86年
    間都在長安東路，86年就從長安東路搬到忠孝西路，伊不記
    得支票有一起帶過去，所以之前才稱支票係在忠孝西路遺失
    ；伊無法確定上開支票上面的字是否是被告所寫的等語（參
    見臺灣桃園地方法院檢察署97年度偵緝字第840 號卷第4-6
    頁）。足見證人丁○○於甫知悉系爭支票經提示付款時，前
    2 次警詢中對於系爭支票究於何時、何地遺失一情，均答以
    不記憶，第3 次警詢所稱係於86年年初在臺北市○○○路○
    段41號9 樓之8 遺失，又與嗣後於偵訊時所稱遺失之時、地
    不同，然證人丁○○已於嗣後偵訊時對於何以會於警詢時稱
    遺失時、地係在86年年初在臺北市○○○路○ 段41號9 樓之
    8 遺失乙節，證稱：其於84年至86年間都在長安東路，86年
    就從長安東路搬到忠孝西路，其不記得支票有一起帶過去，
    所以之前才稱支票係在忠孝西路遺失等語明確，則證人既就
    此等差異之處清楚說明，是無法僅以證人就此點所述前後有
    差異，即認證人對於系爭支票有關之陳述均可能記憶不清，
    而排除證人丁○○對於系爭支票遺失之時、地乙節不論。另
    證人丁○○對於系爭支票原係置放於何處一情，於警詢及偵
    訊時均證稱：系爭支票原係放在辦公室抽屜內等語；再參酌
    證人前述其於84年至86年間都在長安東路，86年就從長安東
    路搬到忠孝西路，其不記得支票有一起帶過去等情可知，若
    系爭支票並未遺失，理當在證人於86年搬遷辦公室時，在辦
    公室之抽屜內遭尋獲而一併攜帶至新辦公址，惟由證人證稱
    ：其於84、85年間有將臺北市○○○路○ 段169 號12樓的辦
    公室分租予被告，而其於被告搬離租處後，即未再使用過及
    看過該本支票等情，既如前述，顯然係被告利用向證人丁○○承租辦公室之機會，拾獲系爭支票後予以侵佔入己。
  3.又證人即丁○○之妻陳麗婷於97年7 月15日檢察官訊問時具
    結證述：伊不認識乙○○，只記得乙○○有跟伊租1 個月辦
    公室，租金幾千元，伊看過乙○○1 次，當時乙○○50幾歲
    ，矮矮的，伊與乙○○沒有簽立租約；而銀行傳真上開支票
    給伊後，伊看到上面受款人是姓潘的，才想到之前有個房客
    姓潘，後來在桃園做筆錄時，經警察告知，才知道乙○○是
    丙○○的哥哥；伊僅有看過乙○○的名片1 次，及在公司見
    過乙○○1 次，乙○○個子瘦瘦小小的，大約155 、156 公
    分等情（參同前偵卷第7 頁）。嗣於97年9 月11日檢察官訊
    問時，證人丁○○、陳麗婷當庭指認被告即為其等前揭所述
    曾向其等分租臺北市○○○路○ 段169 號12樓的辦公室之人
    無誤，證人陳麗婷、丁○○復結證述：出租給被告的是一間
    可以鎖門的辦公室，遺失的支票平時應該是放在抽屜，可以
    確定上開支票沒有交付他人，當時係整本支票不見、整本註
    銷，伊等係從事電腦資料處理業務，與清潔劑沒有關係，與
    被告間並無共同客戶等情（見同前偵卷第30-32 頁）。被告
    在該次檢察官訊問時亦當庭坦承：伊係透過1 位陳良民先生
    介紹，稱其朋友有辦公室要分租，伊係將租金交給陳良民，
    伊曾於白天在該辦公室辦公等語在卷（參同前偵卷第31頁）
    。足徵將臺北市○○○路○ 段169 號12樓的房間出租予被告
    做為辦公室的出租人丁○○，於86年9 月24日之前原名為陳
    聰德，直到86年9 月24日之後才改名為丁○○，並有卷附丁○○之戶籍謄本1 件可稽（見臺灣桃園地方法院檢察署89年
    度偵字第8141號偵查卷11頁），再觀諸卷附系爭支票之發票
    人欄之印文是「龔聰德」（見同前偵卷第19頁），益徵系爭
    支票顯係被告於84年間在向丁○○（當時之姓名是陳聰德）
    承租辦公室時，拾獲系爭支票後，繼於89年間憑其印象記得
    系爭支票原先所有權人即是當時辦公室之出租人，名字叫「
    聰德」之人，就先利用在不詳地點不知情之某刻印業者，偽
    刻「龔聰德」之印章，將之蓋印於該支票之「發票人」欄等
    情，應無疑義。
  4.抑且，證人丙○○於89年5 月9 日警詢時證稱：系爭支票係
    被告於89年3 月底左右，拿到伊住處給伊，因被告之前向伊
    借錢未還，所以才拿支票欲還錢等語。同年月12日警詢時則
    證述：上開支票係被告交給伊，並由被告親開金額26,000元
    ，因被告欠伊錢，故於89年3 月中旬親自至伊住處交給伊等
    情（見臺灣桃園地方法院檢察署89年度偵字第8141號卷第12
    -15 頁）。再證人丙○○於97年11月12日檢察官及本院訊問
    時結證稱略以：被告交付上開支票給伊時，支票上已經寫好
    金額及伊的名字，被告係以支票向伊借錢，伊即交付被告26
    ,000元等情（參見臺灣桃園地方法院檢察署97年偵緝字第84
    0 號卷第43-44 頁，本院99年1 月13日審判筆錄）。足徵依
    證人丙○○在警詢中之證述可知被告係持系爭支票以還之前
    的欠款，且系爭支票是由被告親開的；雖證人丙○○在偵審
    中翻異前詞，證稱被告是持系爭支票向彼調現，被告交付上
    開支票給伊時，支票上已經寫好金額及伊的名字云云，顯見
    證人丙○○在偵審中之前開關於系爭支票是否被告所親開的
    證述，僅係迴護被告之虛詞，並不足採，應以其於89年5 月
    12日案發之初、較未受其他外力干擾、較未權衡利害關係情
    況之警詢時證稱：系爭支票係被告交予其，並由被告親開金
    額26000 元等語（見臺灣桃園地方法院檢察署89年度偵字第
    8141號卷第12頁反面），較為可採。
  5.又被告雖辯稱系爭支票係與「王先生」為清潔劑交易時「王
    先生」所交付，其再交予胞弟丙○○云云。惟被告不僅始終
    提不出該「王先生」之真實姓名年籍等資料供法院查證，且
    被告既與「王先生」有交易，豈有對交易對象之姓名完全不
    清楚之理，況且被告於原審及本院審理時自承，其與該客戶
    前曾有2 次交易，均只有幾千元且是現金交易，本次交易為
    第3 次交易，只有這次交易「王先生」是以支票付貨款云云
    （見原審98年6 月29日審判筆錄第8 頁，本院98年11月19日
    準備程序筆錄第4 頁），則被告既可清楚記得只與其有1 次
    交易之林國富之姓名、住址（見臺灣板橋地方法院檢察署97
    年偵緝字第43號偵查卷第45頁），並請求檢察官傳喚林國富
    出庭作證，卻不記得同在89年間有3 次交易紀錄之「王先生
    」之姓名，況被告與「王先生」3 次交易中前2 次交易係現
    金交易，且被告自承其是流動臨時攤販，賣清潔劑為生等情
    （見本院98年12月2 日審判程序筆錄），則26,000元特別是
    10年前之26 ,000 元對於小本經營之攤販而言，顯係一筆鉅
    大之貨款，被告怎會如此信任「王先生」，同意「王先生」
    以客票給付貨款，而不怕會被退票？在在足徵被告所辯明顯
    不合常理，則被告辯稱系爭支票係客戶交付乙節，應屬畏罪
    卸責之詞，並不可採。
  6.又被告雖將系爭支票交付其胞弟丙○○，然對於交付系爭支
    票之地點究竟為何，被告曾供稱：係在中壢市○○路百貨公
    司前交付給丙○○云云（見臺灣桃園地方法院檢察署97年偵
    緝字第840 號卷第25-26 頁）；核與證人丙○○證稱：係在
    其中壢市住處交付云云完全不符（見臺灣桃園地方法院檢察
    署89年度偵字第8141號卷第12 -15頁）。且對於交付系爭支
    票之原因，證人丙○○先於警詢時證稱：因被告積欠其款項
    ，故交付該支票償還欠款云云（見臺灣桃園地方法院檢察署
    89年度偵字第8141號卷第12 -15頁），然經被告於偵查中供
    稱：交付系爭支票予丙○○，係因其欲向丙○○借款云云後
    （見臺灣板橋地方法院檢察署97年偵緝字第43號偵查卷第18
    頁），證人丙○○乃於偵查中翻異前詞改證稱：被告係用系
    爭支票與其換現金云云（見臺灣桃園地方法院檢察署97年偵
    緝字第84 0號卷第43-44 頁，本院99年1 月13日審判筆錄）
    ，明顯為附和被告之詞，不足採信。益徵被告確有為本件偽
    造有價證券之犯行，始需刻意與其弟丙○○為前開串供之舉
    ，亦無疑義。
  7.再被告對於系爭支票上之受款人欄部分，何以記載其胞弟丙○○之姓名部分，先供稱：其剛取得系爭支票時，並未想到
    要持此票向其胞弟調現，係取得後1 星期，因做生意需要周
    轉，始持票向其胞弟調現云云（見原審98年訴字第299 號卷
    ，以下簡稱『原審訴字卷』第34頁反面）。後又稱：其在向
    客戶取得系爭支票時，即要求客戶填寫其胞弟之姓名云云（
    見原審訴字卷第34頁反面）；然經原審質以既然在取得支票
    後一星期，始欲持該票調現，何以在尚未思及向丙○○調現
    時，即要求客戶書立丙○○之姓名一節時，被告發現無法自
    圓其說時，隨即改稱因其有使用其胞弟之戶頭云云（見原審
    訴字卷第34頁反面），而由被告察覺其辯解不合理時復一再
    更改供詞之情形觀之，系爭支票之開立過程是否如被告所辯
    ，顯有可疑。
  8.再者，被告自承卷附第一商業銀行活期存款印鑑卡上之字跡
    、遠傳行動電話付款人帳戶移轉申請書上同意聲明欄中之新
    用戶簽名處及行動電話服務計費方案及專案條款欄中之新用
    戶簽名欄處、臺北富邦銀行一本萬利帳戶往來申請暨約定書
    上之「乙○○」字跡（見原審98年度審訴字第167 號卷第38
    至40頁），均為其所書立，然細觀上開資料之5 處「乙○○
    」字跡，就「潘」字左邊「水」部部首部分，即有連筆書寫
    或分3 筆書寫之不同，另「光」字上半部，亦有以一筆到底
    完成或分二筆劃書寫之不同，顯見被告單就自己姓名之書寫
    方式即有多種不同之寫法。而再以此5 處字跡與被告於偵訊
    、審理時所簽署自己姓名之筆跡互相對照，亦有所不同，益
    徵被告本即有多種簽名方式，又對照被告在第一商業銀行活
    期存款印鑑卡上之字跡與系爭支票上「丙○○」三字之字跡
    ，就「光」字之書寫方式相似度極高；另就被告在臺北富邦
    銀行一本萬利帳戶往來申請暨約定書上之「乙○○」字跡，
    其中「潘」字與系爭支票上之「潘」字之寫法亦極類似，參
    以將被告於97年11月12日偵訊開庭時當庭書寫之「貳萬陸仟
    元正」與系爭支票上之「貳萬陸仟元整」互相比對，亦可發
    現其中「貳」字右上角均有類似倒勾之狀態，「陸」字下半
    部係呈現「七」之寫法，「仟」字右半部呈現類似「4 」之
    狀態，由上諸種種情形觀之，系爭支票上之字跡實與被告之
    筆跡極為相似，足徵系爭支票應係被告所偽造，縱非全部由
    被告所偽造，亦係被告利用不知情之不詳姓名的人虛偽填載
    發票日期「89年4 月20日」、支付「丙○○先生」、票面金
    額「貳萬陸仟元整」、「26000 」等字，以偽造完成如附表
    二所示支票應記載事項等情，應堪認定。
  9.按「當事人、代理人、辯護人或輔佐人聲請調查之證據，法
    院認為不必要者，得以裁定駁回之。下列情形，應認為不必
    要：一、不能調查者。二、與待證事實無重要關係者。三、
    待證事實已臻明瞭無再調查之必要者。四、同一證據再行聲
    請者」，刑事訴訟法第163 條之2 定有明文，被告雖聲請將
    系爭支票上之字跡與其提出之文件上之字跡鑑定是否相同云
    云。但查，系爭支票上之文字，並不必要為被告所親自偽造
    ，易言之，系爭支票應係被告所偽造，縱非全部由被告所偽
    造，亦係被告利用不知情之不詳姓名的人所偽造等情，已如
    前述。況系爭支票之原本已不復見，業據提示系爭支票後被
    退票而拿回該支票之丙○○陳述明確（見臺灣桃園地方法院
    檢察署97年偵緝字第840 號卷第55頁），且如未有支票原本
    ，則專業鑑定機關無法鑑定等情，亦經法務部調查局及內政
    部警政署刑事警察局答覆明確，此有原審法院辦理刑事案件
    電話查詢紀錄表2 紙在卷可參（見原審訴字卷第10至11頁）
    ，則系爭支票原本未據提出，是屬於不能調查，然本件待證
    事實已臻明瞭而無再調查之必要，迭如前述，依據刑事訴訟
    法第163 條之2 之規定，被告聲請鑑驗筆跡應認為不必要。
  10.綜上諸情參互以析，本案係被告偽造系爭支票後，被告再向
    其弟丙○○行使系爭支票。被告前開所辯與經驗法則相違，
    不足採信，本案事證明確，被告犯行堪可認定，應予依法論
    科。
二、新舊法比較：
    被告行為後，刑法業於94年2 月2 日修正公布，並自95年7
    月1 日起施行。按行為後法律有變更者，適用行為時之法律
    ，但行為後之法律有利於行為人者，適用最有利於行為人之
    法律，現行刑法第2 條第1 項定有明文。此條係規範行為後
    法律變更所生新舊法律比較適用之準據法，是刑法第2 條第
    1 項本身雖經修正，但無比較新舊法適用之問題，應一律適
    用裁判時之現行刑法第2 條第1 項之規定，為「從舊從輕」
    之比較；又新舊刑法關於刑之規定，雖同採從輕主義，惟比
    較時仍應就罪刑有關之共犯、未遂犯、想像競合犯、牽連犯
    、連續犯、結合犯，以及累犯加重、自首減輕暨其他法定加
    減原因（如身分加減）與加減比例等一切情形，綜其全部之
    結果，而為比較，再適用有利於行為人之法律處斷，而不得
    一部割裂分別適用不同之新舊法（最高法院24年上字第4634
    號判例意旨、95年第8 次刑事庭會議決議參照）。準此：
  (一)關於罰金刑，在刑法修正前，刑法分則編各罪所定罰金刑之
    貨幣單位原為銀元，其最高罰金數額，從各該法條規定，而
    最低罰金數額，則依修正前刑法第33條第5 款之規定為1元
    以上（貨幣單位為銀元），且若定有罰金刑之論罪法條係於
    72年6 月25日前所制定，而該法條日後均未修正者，得依罰
    金罰鍰提高標準條例第1 條前段規定，就其原定數額提高為
    2 倍至10倍，其後修正者則不提高倍數，並依現行法規所定
    貨幣單位折算新臺幣條例第2 條規定，以銀元1 元折算為新
    臺幣3 元；於刑法修正後，因刑法第33條第5 款修正為：「
    罰金：新臺幣一千元以上，以百元計算之。」使得刑法之罰
    金貨幣單位已由銀元改為新台幣，則刑法分則編各罪所定罰
    金刑之貨幣單位，自應配合修正為新臺幣，又為使刑法分則
    編各罪所定罰金之最高數額與刑法修正前趨於一致，乃增訂
    刑法施行法第1 條之1 ：「中華民國九十四年一月七日刑法
    修正施行後，刑法分則編所定罰金之貨幣單位為新臺幣。九
    十四年一月七日刑法修正時，刑法分則編未修正之條文定有
    罰金者，自九十四年一月七日刑法修正施行後，就其所定數
    額提高為三十倍。但七十二年六月二十六日至九十四年一月
    七日新增或修正之條文，就其所定數額提高為三倍。」從而
    ，刑法分則編各罪所定罰金刑之最高數額，於刑法修正前、
    後並無不同，惟修正後刑法第33條第5 款所定罰金刑最低數
    額，較之修正前提高，自以修正前刑法第33條第5 款規定有
    利於被告。
  (二)修正前刑法第47條規定：「受有期徒刑之執行完畢，或受無
    期徒刑或有期徒刑一部之執行而赦免後，五年以內再犯有期
    徒刑以上之罪者，為累犯，加重本刑至二分之一」，修正後
    刑法為47條第1 項規定：「受徒刑之執行完畢，或一部之執
    行而赦免後，五年以內故意再犯有期徒刑以上之罪者，為累
    犯，加重本刑至二分之一」。經比較上開新舊法，被告無論
    依新法或舊法，均為累犯，應加重其刑，是修正後刑法關於
    累犯之規定，並無較有利於被告之情形。
  (三)綜合上述各條文修正前、後之比較，揆諸前揭最高法院決議
    意旨及修正後刑法第2 條第1 項規定之「從舊、從輕」原則
    ，自應整體適用被告行為時即修正前之刑法論處。
三、論罪理由：
    核被告所為，係犯刑法第201 條第1 項偽造有價證券罪。被
    告委由不知情之人偽刻「龔聰德」之印章；暨利用不知情之
    不詳姓名的人偽造系爭支票，皆為間接正犯。又被告偽造如
    附表一所示之「龔聰德」之印章，並在如附表二所示之支票
    上蓋用偽造「龔聰德」印章，偽造「龔聰德」印文行為，以
    及被告事後持如附表二所示支票行使之行為，均為被告偽造
    如附表二所示支票之行為所吸收，均不另論罪，僅論以偽造
    有價證券罪。另按行使偽造有價證券以使人交付財物，如果
    所交付者即係該證券本身之價值，則其詐欺取財仍屬行使偽
    券之行為，不另成立詐欺罪名（最高法院25年上字第1814號
    判例），故被告所為，即不另論詐欺取財罪。查被告前有多
    項前科，曾因犯詐欺等罪，經臺灣臺北地方法院以85年度易
    字第3225號判決判處應執行有期徒刑1 年，上訴後經本院以
    85年度上易字第6485號判決上訴駁回確定，於87年3 月26日
    入監執行，88年3 月10日因縮短刑期執畢出監等情，有臺灣
    高等法院被告前案紀錄表一件在卷可參，被告於有期徒刑執
    行完畢後5 年內故意再犯本案有期徒刑以上之罪，為累犯，
    應依修正前刑法第47條之規定，加重其刑。
四、原審未能詳酌卷證，遽認不能證明被告犯偽造有價證券罪及
    侵占遺失物罪，而諭知無罪之判決，就被告所犯上開偽造有
    價證券罪部分，於法即有未合；就被告被訴侵占遺失物罪嫌
    部分，因追訴權時效完成，經本院另為後述不另為免訴之諭
    知（詳後述），則原審就此被告侵占遺失物部分為無罪之諭
    知，亦有未合。檢察官上訴意旨執此指摘原判決偽造有價證
    券部分不當，為有理由；另檢察官上訴意旨指摘原判決侵占
    遺失物部分不當，應為有罪之諭知云云，固無理由，然原判
    決就此部分既有上開可議（即被告被訴侵占遺失物罪嫌部分
    ，應不另為免訴之諭知），即屬無可維持，應由本院將原判
    決全部撤銷改判。爰審酌被告素行不佳，且偽造系爭支票，
    對於丁○○之票據信用造成鉅大損失，並對於金融機關票據
    流通及管理機制亦有莫大之危害；另亦讓其弟丙○○誤以為
    支票是真正的，必可兌現，致貸予被告26 ,000 元之款項，
    足徵被告之惡性非輕，及被告犯後態度等一切情狀，量處被
    告有期徒刑3 年6 月，以示懲儆。又中華民國96年罪犯減刑
    條例雖於96年7 月4 日制定公布，並自96年7 月16日施行，
    然依該條例第3 條第1 項第15款規定，犯刑法第201 條之罪
    ，經宣告逾有期徒刑1 年6 月之刑者，不予減刑；茲本案被
    告所犯刑法第201 條第1 項之偽造有價證券罪，經本院判處
    有期徒刑3 年6 月，依前開條例規定，自不得減刑，併此指
    明。至如附表一、二所示之物品，分屬偽造印章及偽造之有
    價證券，雖未扣案，然無證據證明業已滅失，應分別依刑法
    第219 條、第205 條規定，宣告沒收。
、不另為免訴諭知部分（即被告被訴侵占遺失物罪嫌部分）：
一、公訴意旨另以：被告乙○○於84年間某日，在臺北市○○○
    路○ 段169 號12樓，拾獲丁○○（原姓名陳聰德）所遺失之
    付款行為臺灣土地銀行西臺中分行、帳號為16776 號、票據
    號碼為BYA0000000號之空白支票1 紙（按即前開系爭支票）
    ，竟意圖為自己不法之所有，予以侵占入己，因認被告此部
    分尚涉犯刑法第337 條之侵占遺失物罪嫌。
二、經查：
  (一)按被告行為後，刑法業於94年2 月2 日修正公布，並自95年
    7 月1 日起施行。按行為後法律有變更者，適用行為時之法
    律，但行為後之法律有利於行為人者，適用最有利於行為人
    之法律，現行刑法第2 條第1 項定有明文。關於追訴權之規
    定，修正前刑法第80條第1 項係規定：「追訴權，因左列期
    內不行使而消滅：第5 款：拘役或罰金者，一年」；而修正
    後刑法第80條第1 項係規定：「追訴權，因下列期間內未起
    訴而消滅：第4 款：犯最重本刑為一年未滿有期徒刑、拘役
    或罰金之罪者，五年」。被告被訴之前開刑法第337 條之侵
    占遺失物罪嫌，法定刑為單純的罰金刑，則揆諸上開新舊法
    之規定，應以修正前之刑法第80條第1 項規定對於被告較為
    有利，故應適用修正前之刑法第80條第1 項之規定，即就被
    告被訴侵占遺失物罪嫌部分之追訴權時效期間為1 年，合先
    敘明。
  (二)再按追訴權時效期間係自犯罪成立之日起算，修正前刑法第
    80條第2 項定有明文。因被告被訴於84年間某日涉嫌侵占遺
    失物，則就此部分之追訴權時效於臺中市票據交換所89年4
    月間函請警方偵辦本案前之「85年間」即已完成，堪以認定
    。再按「時效已完成者，應為免訴之判決」，刑事訴訟法第
    302 條第2 款定有明文，則就被告被訴涉嫌侵占遺失物罪嫌
    部分，本院本應為免訴之諭知，惟公訴意旨認此部分與被告
    所犯偽造有價證券犯行部分，有修正前刑法第55條後段之牽
    連犯裁判上一罪之關係，本院就此部分爰不另為免訴之諭知
    。
據上論斷，應依刑事訴訟法第369 條第1 項前段、第364 條、第
299 條第1 項前段，刑法第2 條第1 項前段、修正前刑法第201
條第1 項、第47條、第205 條、第219 條，刑法施行法第1條 之
1 ，判決如主文。
本案經檢察官陳昱旗到庭執行職務。
中    華    民    國    99    年    1     月    27    日
                  刑事第二十庭審判長法  官  楊貴雄
                                    法  官  林銓正
                                    法  官  許必奇
以上正本證明與原本無異。
如不服本判決，應於收受送達後10日內向本院提出上訴書狀，其
未敘述上訴之理由者並得於提起上訴後10日內向本院補提理由書
（均須按他造當事人之人數附繕本）「切勿逕送上級法院」。
                                    書記官  廖素花
中    華    民    國    99    年    1     月    27    日
附表一：偽造之印章
  ┌───┬───────────┬─────────┐
  │ 編號 │    印章              │    備註          │
  ├───┼───────────┼─────────┤
  │  1   │「龔聰德」印章1 枚。  │未扣案，但無證據證│
  │      │                      │明業已滅失。      │
  └───┴───────────┴─────────┘
附表二：偽造之支票
┌─┬─────┬────┬─────┬────┬───┬───┬───┐
│編│支票編號  │付款銀行│支票戶帳號│戶  名  │發票人│受款人│發票日│
│號│          │        │          │        │      │      │      │
├─┼─────┼────┼─────┼────┼───┼───┼───┤
│1 │BYA0000000│臺灣土地│16776 號  │丁○○  │龔聰德│丙○○│89年4 │
│  │號        │銀行西臺│          │        │      │      │月20日│
│  │          │中分行  │          │        │      │      │      │
└─┴─────┴────┴─────┴────┴───┴───┴───┘
附錄本案論罪科刑法條全文：
刑法第201 條：
意圖供行使之用，而偽造、變造公債票、公司股票或其他有價證
券者，處3 年以上10年以下有期徒刑，得併科3 千元以下罰金。
行使偽造、變造之公債票、公司股票或其他有價證券，或意圖供
行使之用，而收集或交付於人者，處1 年以上7 年以下有期徒刑
，得併科3 千元以下罰金。


司法院資訊處製作；財團法人民間司法改革基金會備份。
